【裁判字號】    97,家抗,2
【裁判日期】    970530
【裁判案由】    遺產繼承
【裁判全文】
臺灣臺東地方法院民事裁定               97年度家抗字第2號
抗  告  人  丙○○
                      號
代  理  人  甲○○
上列抗告人因被繼承人黃元葵遺產繼承事件，對於民國96年12月
6 日本院96年度聲繼字第21號所為裁定提起抗告，本院裁定如下
：
    主  文
原裁定廢棄。
抗告人聲明繼承被繼承人黃元葵（男，民國九年八月九日出生，
身分證字號：Ｚ000000000號，生前最後住所：臺東縣
卑南鄉○○村○○鄰○○路三一六巷四五號）在臺灣地區之遺產
，准予備查。
聲明及抗告程序費用由被繼承人黃元葵遺產負擔。
    理  由
一抗告人於原法院聲明意旨略以：被繼承人黃元葵係於民國9年8
  月9 日出生，於93年11月17日死亡，其死亡後在臺灣地區留有
  遺產，抗告人為黃元葵在大陸地區之子，對黃元葵遺產有繼承
  權，爰依臺灣地區與大陸地區人民關係條例第66條規定，向原
  法院為聲請繼承之意思表示等語。
二原法院裁定意旨略以：經依職權向行政院國軍退除役官兵輔導
  委員會太平榮譽國民之家、臺東縣後備指揮部函調被繼承人黃
  元葵生前遺留之資料及軍籍資料核對結果，認與抗告人提出之
  親屬系統表上記載黃元葵有1 子名為「丙○○」且其出生年月
  日為「37年7 月29日」等情不合，是以，抗告人是否確為被繼
  承人在大陸地區之子，顯有疑義，而抗告人復未能提出其他證
  據證明其與被繼承人之關係，尚難僅以抗告人所提之書證即認
  其主張為真正，從而，抗告人所為之遺產繼承之表示，於法尚
  非有據，而駁回其為遺產繼承之意思表示等語。
三抗告意旨略以：被繼承人黃元葵因不識字，書信均由他人代筆
  ，而抗告人與被繼承人黃元葵間之通信也是由抗告人之子黃興
  有寫給被繼承人，因此太平榮家僅記載孫子黃興有之姓名。臺
  東縣後備指揮部之兵籍表記載被繼承人有1 子，姓名為「黃鵬
  溪」，出生年月日則為「36年7月8日」，與抗告人所提資料不
  符，係因普寧鄉下土話「鴻」字發音跟「鵬」字很像，當時記
  載人員誤聽所致。且被繼承人曾請同鄉之黃鶴代寫書信與抗告
  人，信件抬頭即為「鴻溪您好」，並寄送新臺幣18,000元，為
  祭祖之用。被繼承人過世後，抗告人亦曾聯絡被繼承人之同鄉
  乙○○協助處理被繼承人之後事。又黃興有經太平榮家之親屬
  關係表記載為被繼承人之孫子，依經財團法人海峽交流基金會
  驗證之常住人口登記卡，為戶主丙○○之子，應可證明抗告人
  為被繼承人之子。是抗告人聲明繼承被繼承人在臺之遺產，自
  應准許。詎原審裁定駁回，顯有不當，爰依法提出抗告，請求
  廢棄原裁定等語。
四按抗告法院認抗告為有理由者，應廢棄原裁定，自為裁定，必
  要時得命原法院或審判長更為裁定，非訟事件法第46條準用準
  用第492條第2項定有明文。次按大陸地區人民繼承臺灣地區人
  民之遺產，應於繼承開始起3 年內以書面向被繼承人住所地之
  法院為繼承之表示，逾期視為拋棄其繼承權，臺灣地區與大陸
  地區人民關係條例第66條第1 項亦定有明文。再按遺產繼承人
  ，除配偶外，依左列順序定之：(1)直系血親卑親屬。(2)父母。
  (3)兄弟姐妹。(4)祖父母，民法第1138條有明文規定。
五經查：
  (一)被繼承人黃元葵有一孫名為黃興有，居住地址為廣東省普寧
    市大南山鎮灰寨管區下寨41號等情，此有91年9 月17日國軍
    退除役官兵輔導委員會太平榮譽國民之家單身榮民親屬關係
    表在卷可稽（見原審卷第19頁）；而依抗告人提出之常住人
    口登記表記載，戶籍地址為廣東省普寧市大南山鎮灰寨管區
    下寨41號，戶主姓名為丙○○，黃興有與戶主關係為「子」
    ，亦有經財團法人海峽交流基金會驗證之丙○○、黃興有常
    住人口登記表附卷足憑（見本院卷第30至35頁），足認抗告
    人確為黃興有之父。黃興有既為被繼承人之孫，則抗告人主
    張與被繼承人黃元葵間有親屬關係存在，堪信為真實。
  (二)再者，黃鶴代筆書信中稱：「鴻溪您好，今奉上新臺幣18,0
    00元，請付收據，可向元葵交差，此數作為祭祖之用，您爸
    爸身以老，行動不便，臨舖為老人，又住在交通不之處，往
    返車資臺幣是千數，實無能力幫忙，自己看情辦吧。」等語
    （見本院卷第13頁），參以，證人乙○○到庭陳述：我知道
    被繼承人有一個兒子，之前被繼承人有回去大陸，回來之後
    有跟我說他兒子叫丙○○，且被繼承人過世的時候，是我太
    太打電話通知我在大陸的妹妹，因我妹妹知道被繼承人的小
    孩是誰，我妹妹便轉告被繼承人的小孩被繼承人過世的事情
    ，被繼承人的小孩再打電話來臺灣請我處理喪事，黃鶴代筆
    的信黃鶴兩個字看起來是黃鶴寫的，黃鶴3、4年前就中風，
    無法行動，不能言語等語（見本院卷第39至41頁），衡諸乙
    ○○與黃鶴均為被繼承人好友，有上開單身榮民親屬關係表
    （見原審卷第19頁）附卷足憑，2 人對被繼承人在大陸地區
    是否有子女存在一事，自然有相當之認識，倘抗告人非被繼
    承人黃元葵之子，黃鶴焉有代黃元葵匯款予抗告人，且向抗
    告人要求開立收據以向其父親黃元葵交代之理？證人乙○○
    又豈須輾轉聯繫告知抗告人，關於被繼承人黃元葵過世之事
    ？因而，堪認抗告人應即為被繼承人黃元葵之子無誤。
  (三)至於，上開陸軍兵籍表（見原審第24頁）家屬欄雖記載被繼
    承人黃元葵兒子姓名為「黃鵬溪」，出生年月日為「36年7
    月8 日」等語，然上開陸軍兵籍表上關於妻之記載為「陳介
    花」，顯與被繼承人除戶戶籍謄本（見原審卷第4 頁）上記
    載配偶「陳方花」不符；而國防部海軍司令部人事軍務處列
    管資料被繼承人親屬欄記載兒子為「鵬溪」乙節，有該處96
    年11月30日海務字第0960007975 號函文（見原審卷第28頁）
    可稽，惟上開列管資料中關於被繼承人母親、配偶之姓名分
    別記載為「巧蓮」、「陳介花」，亦與前揭除戶戶籍謄本上
    記載母「陳阿玉」及配偶「陳方花」不符，足見抗告人主張
    上開兵籍資料，係因他人代填時，導致填寫錯誤等語，尚非
    無據，故原審以抗告人之年籍資料與上開兵籍表不符為由，
    即認抗告人與被繼承人黃元葵未具父子關係，自有未當之處
    。
  (四)又抗告人主張確為被繼承人黃元葵之子，被繼承人黃元葵死
    亡後，依民法第1138條規定，對被繼承人黃元葵之遺產有繼
    承權，自屬有據。而被繼承人黃元葵係於93年11月17日死亡
    ，抗告人依臺灣地區與大陸地區人民關係條例第66條第1 項
    規定，於96年10月29日具狀向本院聲明繼承（見抗告人聲明
    繼承狀收文戳，原審卷第2頁），未逾3年之法定期間，故抗
    告人聲明繼承即屬合法。
  (五)綜上可知，抗告意旨指摘原裁定不當，求予廢棄改判，為有
    理由，應予准許。爰廢棄原裁定，並改判如主文第2 項所示
    。
六據上結論，本件抗告為有理由，依非訟事件法第157 條、第24
  條第1項、第46條，民事訴訟法第492條，裁定如主文。
中    華    民    國    97    年    5     月    30    日
                  民事庭審判長法  官  楊智勝
                              法  官  黃珮茹
                              法  官  陳君鳳
以上為正本係照原本作成。
如不服本裁定，僅得於收受本裁定正本送達後10日內，以適用法
規顯有錯誤為理由，向本院提出再抗告狀(須附繕本1份及繳納再
抗告費用新臺幣1,000元)，經本院許可後始可再抗告。
中    華    民    國    97    年    5     月    30    日
                              書記官  莊永利


司法院資訊處製作；財團法人民間司法改革基金會備份。
